【裁判字號】    95,訴,179
【裁判日期】    950727
【裁判案由】    違反委託檢驗合約
【裁判全文】
臺中高等行政法院判決
                                     95年度訴字第00179號
                              .
原      告  至陽汽車股份有限公司
代  表  人  甲○○
被      告  交通部公路總局臺中區監理所
代  表  人  乙○○
訴訟代理人  丁○○
            丙○○
上列當事人間因違反委託檢驗合約事件，原告不服交通部中華民
國95年3月7日交訴字第0950017314號訴願決定，提起行政訴訟。
本院判決如下︰
    主  文
原告之訴駁回。
訴訟費用由原告負擔。
    事  實
一、事實概要：
    緣原告受被告委託，自民國（下同）94年1月1日起至12月31
    日止辦理汽車檢驗，並與被告締結契約。經被告發現原告於
    93 年9月17日受理訴外人李政育駕駛之車號DU-4191自用小
    貨車（下稱系爭車輛）定期檢驗時，該車係5年以上之車輛
    ，依規定每年至少檢驗2次，簽證人員誤載下次指定檢驗日
    期為94年9月28日（本應為同年3月28日）。被告乃以原告違
    反94年度委託檢驗合約書（下稱合約書）第5條約定，即依
    合約書第19條之約定，於94年10月28日以中監車字第094000
    1060號函通知原告處以違約登記乙次，並應減少每條檢驗線
    檢驗車輛數10輛為期3個月，處分期間並應暫停夜間代檢及
    星期六加班檢驗。原告不服，提起訴願遭不受理決定，遂提
    起本件行政訴訟。
二、兩造聲明：
    (一)原告聲明求為判決：
      1.訴願決定及原處分（被告94年10月28日中監車字第0940
        001060號函均）撤銷。
      2.訴訟費用由被告負擔。
    (二)被告聲明求為判決：原告之訴駁回。
三、兩造陳述：
    (一)原告主張：
      1.按交通部訴願審議委員會就相類似之案件，曾於93年5
        月18日以交訴字第0930031149號訴願決定為原處分撤銷
        ，獨對原告之訴願為訴願不受理之決定，其適用法律前
        後矛盾，厚彼薄此，殊欠公允，顯屬不當。
      2.次按車輛檢查業務為國家基於公權力之作為，其委託民
        間單位檢查所訂立之契約，自非基於私法關係所訂立之
        契約，而係公法上之行政契約，委託之監理單位為行政
        機關、對於受託單位之作為認為與行政契約所為限制或
        禁止之意思表示即屬基於行政權之發動而為之行政處分
        ，自不得解釋為類於私法契約之違反，原告對被告所為
        處分依訴願法之規定自得提起訴願，交通部訴願審議委
        員會指被告之作為為行政契約之爭議，屬於行政訴訟之
        範圍，非屬訴願程序所得審究云云，其適用法律自有未
        洽，即依交通部訴願審議委員會之決定，原告亦得提起
        本件訴願，併此陳明。
      3.依據道路交通安全規則第44條第1項之規定固有自用小
        貨車5年以上者每年至少檢驗2次之規定，惟在一般檢驗
        業務上，常常發生剛滿5年之車輛，因前半年及後半年
        出廠而異其下次定檢日之矛盾，即前半年出廠車下次定
        期日為12個月，後半年出廠車下次定檢日為6個月，本
        件系爭車輛係1999年9月出廠，迄2004年屆滿五年，因
        此檢驗人員對甫屆5年之車輛，於檢驗合格後，記載下
        次定檢日期發生錯誤，此種情形，即令熟知規定之監理
        所檢驗人員亦時生錯誤，就此種錯誤，並非檢驗人員故
        意所致，被告未察及此，處分原告自94年12月1日至95
        年2 月28日每日檢車數核減10輛，在此3個月內夜間不
        得代驗，星欺六不得加班檢驗，顯然減少原告公司對眾
        多車輛之檢驗服務，亦間接侵害車輛所有人定期受驗之
        權利，而本件之發生並非檢驗人員之故意所導致，被告
        作此處分殊屬嚴重，顯然有違行政法規上之比例原則。
      4.次按合約書第6條係規定：「乙方代檢車輛依據『公路
        證照及監理規費收費辦法』規定．．．檢驗合格者，乙
        方應在行車執照上簽證，填註下次檢驗日期．．．」由
        文義觀之，簽證與填註檢驗日期，顯然不同，即檢驗合
        格後，始予簽證，簽證後始填註下次檢驗日期，兩者不
        容牽混，而汽車委託檢驗實施辦法第12條第1項第2款所
        規定處罰之條件為登記、查驗、簽證、印鑑，各種報表
        、代收規費、罰鍰或檢驗範圍，檢驗時間未依規定辦理
        等情形之一，填註下次定檢日並不屬於上述各種情形之
        一，填註並非登記，亦非簽證，被告未詳察此規定之內
        容，其處分自有違法之處。
      5.再按汽車委託檢驗實施辦法第12條規定受託辦理檢驗單
        位有該條所列情形之一時，該管公路監理機關得予以違
        約登記一次且依合約減少每條檢驗線每日檢驗車輛數，
        但無得以處分期間應暫停夜間代驗及星期六加班檢驗之
        規定，又合約書第19條亦無是項處罰規定，由是觀之原
        處分除處罰檢驗車輛數減少外，再處罰「處分期間並應
        暫停夜間代檢及星期六加班檢驗」，顯然於法有違，亦
        與約定條件不符，其處分亦違法不當。
      6.再者，合約書第19條係規定「甲方依據汽車委託檢驗實
        施辦法對乙方實施定期或臨時檢查，乙方如有違反合約
        書內容及定期檢驗相關規定，處以違約登記乙次．．．
        」本件系爭車輛下次定檢日之誤載，並非被告所定期或
        臨時檢查所發現，而係李政育於遭受路檢時所發生，當
        時李政育係被告知應依規定檢查車輛，並未當場以其違
        規而予告發，嗣由台北市監理單位公告告發，自與合約
        書之約定有所不合，李政育並無違規之行為，而原告之
        職員，亦係出於認知之疏誤，並非故意為不實之填載，
        亦未有不填註下次檢驗日期之事，被告指原告公司違約
        違反規定，尚欠允洽。
      7.末按車輛應於何時接受定期檢驗，監理單位均於應受檢
        日期前直接通知受檢車輛所有人，由此可以證明代檢單
        位在行車執照上填註下次檢驗日期乃屬便宜措施，自無
        違反契約義務之可言，乃被告未予詳察，所為處分自屬
        違法不當。
    (二)被告答辯：
      1.按本所與原告所簽訂之合約書第5條規定：「汽車定期
        檢驗指定檢驗日期之推算，依照道路交通安全規則第44
        條規定辦理」。本件系爭車輛下次定檢日期依規定其為
        出廠年份5年以上車輛，每年至少檢驗2次，該車於93年
        9月17日參加定期檢驗合格後所簽註之下次定檢日期為
        94年3月28日才正確（屬於5年以上車輛每年至少檢驗2
        次），惟原告所屬檢驗員卻誤簽為94年9月28日。
      2.次按合約書第6條略以：「．．．檢驗合格者，乙方應
        在行車執照上簽證，填註下次檢驗日期（按該車檢驗日
        期推算，每年檢驗1次者，相隔1年；每半年檢驗1次者
        ，相隔6個月）交由車主收執．．．」，原告誤填下次
        應檢驗日期，已明顯違反合約規定；其所發生之錯誤，
        並非屬「檢驗不實」之範疇，而係屬「作業程序」之誤
        ，輕重自有差別。惟鑑於委託檢驗合約書既經甲、乙雙
        方同意簽訂，其內容已無爭議可言，因此應嚴格履行合
        約約定，合約書第19條既明訂「違約登記」之處理，為
        遵循依法行政之原則，仍應依合約約定辦理。
      3.原告雖謂系爭車輛係1999年9月出廠，迄2004年屆滿5年
        ，因此檢驗人員對甫屆滿5年之車輛，於檢驗合格後，
        記載下次定檢日期發生錯誤，此種情形，即令熟知規定
        之監理所檢驗人員亦時生錯誤，就此種錯誤，並非檢驗
        人員故意所致等語，客觀而論，其敘述尚符事實，因此
        被告所屬檢驗員及轄區代檢廠檢驗員在簽註下次定檢日
        期時，均以檢驗費收據所列印之日期為準（因該日期係
        監理機關電腦系統所核算），如能以檢驗費收據之日期
        簽註，則不會發生誤載情形。
    理  由
一、按查被告與原告締結汽車委託檢驗契約，將汽車檢驗之公權
    力事項委託原告行使，性質上係屬行政契約，本件被告94年
    10月28日中監車字第0940001060號函以原告違反合約書處以
    違約登記1次，並應減少每條檢驗線檢驗車輛數10輛為期3個
    月，處分期間並應暫停夜間代檢及星期六加班檢驗，原告對
    之不服，應為行政契約之爭議。原告雖稱車輛檢查業務為國
    家基於公權力之作為，其委託民間單位檢查所訂立之契約，
    自非基於私法關係所訂立之契約，而係公法上之行政契約，
    委託之監理單位為行政機關、對於受託單位之作為認為與行
    政契約所為限制或禁止之意思表示即屬基於行政權之發動而
    為之行政處分，自不得解釋為類於私法契約之違反，原告並
    非不得提起訴願以為救濟等語。惟按「公法上法律關係得以
    契約設定、變更或消滅之。」為行政程序法第13 5條所明定
    。汽車檢驗業者原無檢驗汽車之公法上權利，因與監理機關
    間雙方訂立委託檢驗合約書，始發生具體之權利義務及應受
    違規登記及減少汽車檢驗量之效果，此與道路交通管理處罰
    條例中對於不特定之職業駕駛人，無繫乎契約關係，有違反
    法定規定即明定給予違規記點處分自有不同。是原告之得以
    檢驗汽車，乃被告與原告締結汽車委託檢驗契約，將汽車檢
    驗之公權力事項委託原告行使，性質上自屬行政契約，且行
    政契約具有保護、補充及取代單方面高權行為、解決問題與
    提升人民地位之功能，被告對原告所為違規登記及減少汽車
    檢驗量，係依雙方所訂立之契約，而非基於高權之行政權發
    動所為之行政處分，依訴願法第1條規定，非屬訴願救濟範
    圍之事項，訴願決定機關依訴願法第77條第8款規定為不受
    理決定自無不合。原告聲明求為撤銷訴願決定顯非合法，應
    予駁回。
二、按「受處分期間，應暫停夜間及星期六上午加班檢驗。」、
    「汽車定期檢驗指定檢驗日期之推算，依照道路交通安全規
    則第44條規定辦理」、「．．．檢驗合格者，乙方應在行車
    執照上簽證，填註下次檢驗日期（按該車檢驗日期推算，每
    年檢驗1次者，相隔1年；每半年檢驗1次者，相隔6個月）交
    由車主收執．．．」及「甲方依據汽車委託實施辦法對乙方
    實施定期或臨時檢查，乙方知有違反合約書內容及定期檢驗
    相關規定，處以違約登記乙次並應減少每條檢驗線檢驗車輛
    數（前3個月每日平均檢驗數）10輛為期3個月。」為兩造所
    訂合約書第3條第2款、第5條、第6條及第19條所約定。本件
    原告於93年9月17日受理系爭車輛定期檢驗時，該車係88年9
    月28日發照，屬5年以上之車輛，依規定每年至少檢驗2次，
    原告所屬人員卻於檢驗合格後誤載下次指定檢驗日期為94年
    9月28日（下次指定檢驗日期應為94年3月28日），此有該車
    行車執照影本一紙在訴願卷足稽，原告對此亦不爭執，是原
    告確有未正確填註下次檢驗日期之違約行為。原告雖稱依合
    約書第6條文義觀之，簽證與填註檢驗日期，顯然不同，即
    檢驗合格後，始予簽證，簽證後始填註下次檢驗日期，兩者
    不容牽混，而汽車委託檢驗實施辦法第12條第1項第2款所規
    定處罰之條件為登記、查驗、簽證、印鑑，各種報表、代收
    規費、罰鍰或檢驗範圍，檢驗時間未依規定辦理等情形之一
    ，填註下次定檢日並不屬於上述各種情形之一，填註並非登
    記，亦非簽證，被告未詳察此規定之內容，其處分自有違法
    之處云云。惟查原告疏未依合約書第5條規定填註下次檢驗
    之正確日期，自己違反兩造所訂委託檢驗合約第6條所載「
    檢驗合格者，乙方應在行車執照上簽證，填註下次檢驗日期
    。」之規定，與汽車委託檢驗實施辦法第12條之規定無涉。
    另合約書第3條第2款已明定受處分期間，應暫停夜間及星期
    六上午加班檢驗，原告主張被告除處罰檢驗車輛數減少外，
    再處罰處分期間並應暫停夜間代檢及星期六加班檢驗，顯然
    於法有違，尚有誤解。綜上所述，被告依兩造合約以94年10
    月28日以中監車字第0940001060號函通知原告處以違約登記
    乙次，並應減少每條檢驗線檢驗車輛數10輛為期3個月，處
    分期間並應暫停夜間代檢及星期六加班檢驗，自無不合。原
    告聲明求為撤銷，為無理由，應予駁回。兩造其餘訴辯事由
    ，與本判決結果無影響，爰不一一論述，併予敘明。
三、本件原告撤銷訴願決定之訴，為起訴不合法，本應依行政訴
    訟法第107條第1項第10款之規定，以裁定予以駁回，然因原
    告其餘之訴，應為實體判決，爰均以本判決中一併駁回。
據上論結，本件原告之訴為無理由，依行政訴訟法第195條第1項
後段、第98條第3項前段，判決如主文。
中    華    民    國    95    年    7     月    27    日
                第二庭審判長法  官  王  茂  修
                            法  官  莊  金  昌
                            法  官  王  德  麟
如不服本判決，應於判決送達後20日內向本院提出上訴書狀，其
未表明上訴理由者，應於提起上訴後20日內向本院提出上訴理由
書（須依對造人數附具繕本）；如於本判決宣示或公告後送達前
提起上訴者，應於判決送達後20日內補提上訴理由書（須附繕本
）。未表明上訴理由者，逕以裁定駁回。提起上訴應預繳送達用
雙掛號郵票390元（34元及5元郵票各10份）。
中    華    民    國    95    年     7    月   28     日
                            書記官  詹  靜  宜


司法院資訊處製作；財團法人民間司法改革基金會備份。
